【裁判字號】    92,上,328
【裁判日期】    950428
【裁判案由】    債務人異議之訴
【裁判全文】
臺灣高等法院臺中分院民事判決           92年度上字第328號
上  訴  人  丙○○
訴訟代理人  丁○○
            甲○○
被  上訴人  國泰世華商業銀行股份有限公司
            （原匯通商業銀行股份有限公司）
法定代理人  乙○○
訴訟代理人  李秀貞  律師
            洪明儒  律師
上列當事人間債務人異議之訴事件，上訴人不服台灣台中地方法
院92年度訴字第1541號中華民國92年7月23日第一審判決，提起
上訴，於95年4月18日言詞辯論終結後，本院判決如下：
    主  文
上訴駁回。
第二審訴訟費用由上訴人負擔。
    事實及理由
一、本件上訴人起訴主張，按依票據法第22條第1項規定，對於
    本票發票人之票據上權利時效期間為3年，上訴人前於民國
    （下同）84年2月間為購買門牌號碼台中市○○路100號8樓
    之5房地，而向被上訴人銀行貸款4,300,000元且設定抵押權
    ，並簽發發票日為84年2月9日、面額4,300,000元、未載到
    期日之本票乙紙（下稱系爭本票）予被上訴人收受（註：同
    時並立同額收據乙紙），以為擔保之用。嗣被上訴人雖於85
    年3月19日始聲請法院裁定准許系爭本票之執行（註：原法
    院85年度票字第3820號民事裁定），嗣於88年間被上訴人始
    以上開民事裁定為執行名義聲請對上訴人之財產強制執行，
    後以發債權憑證結案（註：88年度執未字第8623號），遲於
    90年5月間被上訴人再持上開債權憑證，於3,928,000元之範
    圍內，聲請對於上訴人所有坐落台中市○區○○段268-1地
    號土地暨其上建物（含公同共有部分之公共設施）（建號
    776號，門牌號碼台中市北區○○○○街37號）及其他3筆土
    地之應有部分（中清段268、268-5、268-10地號）為強制執
    行，而經原法院執行在案（90年度執字第10502號），惟被
    上訴人於聲請取得本票裁定後，並未於6個月為起訴或為與
    起訴同一效力之行為（民法第129條第1項第3款、第2項），
    而遲於88年間始聲請執行，已不生時效中斷之效力，是本件
    系爭本票之票據上權利已罹於時效，上訴人自得為時效之抗
    辯，嗣後雖經執行而取得之債權憑證，仍無法改變已罹於時
    效之狀態；又上訴人向被上訴人所貸款尚積欠之上開款項亦
    經訴外人丁○○於88年3月25日以寄存於被上訴人銀行處之
    信託憑證（即對被上訴人銀行之債權）為抵銷，而清償完畢
    。是以被上訴人取得之執行名義即有成立後消滅或妨礙債權
    人即被上訴人請求權之事由發生，爰依強制執行法第14條第
    1、2項規定提起本件債務人異議之訴，求為判決：原法院民
    國90年度執字第10502號強制執行事件，對上訴人所有坐落
    台中市○○○○街37號所為強制執行之程序應予撤銷。被上
    訴人則以本件與原法院90年度訴字第1033號（上訴審案號為
    本院91年度上字第345號民事案件，最高法院93年度台上字
    第1453號）均以訴外人丁○○已清償為由而為抗辯，以債之
    消滅為訴訟標的，而分別請求被上訴人塗銷抵押權（註：塗
    銷台中市○○路100號8樓之5房地之抵押權）及撤銷系爭執
    行案件（註：即本院90年度執字第10502號執行事件），顯
    係同一案件，有違民事訴訟法第253條之規定。而於本院91
    年度上字第345號民事事件，已就訴外人丁○○是否已清償
    本件債務為判斷，且訴外人丁○○所有之上開信託憑證已設
    質予被上訴人，而與上訴人所積欠被上訴人之本件債權無關
    ，又縱認系爭本票之時效已罹於3年之時效期間，然上訴人
    亦嗣後於88年3月25日已拋棄該時效利益，自應重新起算3年
    之時效期間，是本件於90年5月間為聲請執行之行為自無罹
    於時效，上訴人本件之抗辯均無理由，求為判決駁回上訴人
    之起訴。
二、本件原審對上訴人之請求判決敗訴，上訴人不服，提起上訴
    ，求為廢棄原判決並為如上訴之聲明之判決。被上訴人則求
    為判決駁回上訴。
三、關於兩造主張之事實及其攻擊防禦方法及本院對上開攻擊防
    禦方法之意見及法律上之意見，均與原審判決書所記載者相
    同，均予以引用。
四、兩造在本審提出之新攻擊防禦方法：
  （一）上訴人方面：
    1.上訴人係債務人，被上訴人係債權人，被上訴人執上訴人
      所簽發之本票聲請裁定，並據該本票裁定聲請台中地院為
      強制執行。按執行名義成立之後，有消滅或妨礙債權人請
      求之事由發生，債務人得於強制執行程序終結前，向執行
      法院對債權人提起異議之訴。強制執行法第14條第1項定
      有明文。上訴人認為被上訴人執以強制執行之本票已罹於
      時效而消滅，故主張時效抗辯，則被上訴人自不得執該本
      票裁定聲請強制執行。又該本票係擔保上訴人對被上訴人
      之借款債務，而上訴人之借款債務已因第三人丁○○之清
      償而消滅，而兩造間為該票據之直接付受當事人，故發票
      人得以票據原因關係為抗辯，該票據之原因關係為借貸，
      而該借款債務已消滅，故上訴人無給付票款之義務。
    2.上訴人向被上訴人借款，而簽發民國84年2月9日為發票日
      ，面額為4,300,000元，未載到期日之本票1紙交付被上訴
      人以擔保借款債權。按該本票因未載到期日，視為見票即
      付之票據（票據法第120條第2項）。而見票即付之本票自
      發票日起算3年間不行使，因時效而消滅（票據法第22條
      第1項）。被上訴人雖於85年3月19日即聲請本票裁定，經
      台中地方法院以85年票字第3820號裁定准許強制執行，但
      被上訴人遲至88年間始持該本票裁定聲請強制執行，其後
      以核發債權憑證結案（88年執未字第8632號）。按該本票
      於84年2月9日為發票日，至87年2月9日即屆滿3年，此時
      本票即罹於時效而消滅。其後被上訴人雖於90年5月間再
      持該債權憑證聲請強制執行，但已罹於時效消滅之本票並
      不因此而恢復時效，故上訴人仍得主張時效抗辯，而上訴
      人亦已於92年5月26日主張時效消滅。
    3.再者，兩造間之借貸關係已因清償而消滅：
    (1)上訴人債務已清償之事實，業經原法院以90年度訴字第
      1033號判決（證二）在案。該案之訴訟標的雖係上訴人請
      求被上訴人塗銷抵押權之訴訟。然其原因事實與本件訴訟
      相同，即均為同一筆借貸債務，上訴人在該案主張上訴人
      對被上訴人之借款債務已由第三人丁○○代為清償，故上
      訴人為擔保借款債務所設定於被上訴人之抵押權已無存在
      之必要，應予塗銷。經原法院該案審理結果亦認為上訴人
      對被上訴人之負債確實由丁○○清償，故判決被上訴人應
      將上訴人所有設定之抵押權予以塗銷。原法院另案之前開
      判決雖經台中高分院撤銷，然上訴人已提起上訴現由最高
      法院審理中，判決結果係採一審之見解或採二審之見解，
      尚未可知。故如鈞院先行判決，不免有判決歧異之風險。
    (2)該案（塗銷抵押權）主要之爭點為「丁○○發函代上訴人
      清償借款時，丁○○於被上訴人是否尚有存款? 被上訴人
      對丁○○之存款所製發之4張信託憑證，是否有質權? 如
      丁○○尚有存款，且被上訴人無質權，則丁○○之清償合
      法，上訴人之債務消滅，抵押權應予塗銷。反之如已無存
      款，或尚有存款但被上訴人有質權，則丁○○之清償即不
      合法，被上訴人之債務尚存在，抵押權不應塗銷。」對上
      開爭點，上訴人主張:
    丁○○於被上訴人有無存款: 丁○○於被上訴人銀行有11
      ,780,000之存款，並經被上訴人發給4張信託憑證為證，
      而該4張信託憑證於88年1月14日到期，此為兩造於該案所
      不爭執之事，復有信託憑證4張可稽，應可信為真實。
    被上訴人對該存款債權有無質權: 系爭信託憑證第5條已
      約定: 「本憑證為記名式，不得轉讓」。又依民法第294
      條第1項第2款規定「債權人得將債權轉讓與第三人。但左
      列債權不在此限：二、依當事人之特約不得轉讓者」，系
      爭信託憑證第5條之約定即係當事人不得轉讓之特約，故
      系爭信託憑證債權不得轉讓。既然系爭信託憑證債權不得
      轉讓則與民法第900條規定: 「可轉讓之債權及其他權利
      ，均得為質權之標的物」不符，亦即系爭信託憑證不得為
      設定質權之標的。
    依系爭信託憑證第5條但書雖約定:「但信託人得以之向受
      託人辦理質押借款。」乃信託人與受託人之間得以系爭信
      託憑證辦理質押借款之特約，因系爭信託憑證已約定不得
      轉讓，故須有該但書之特約。但系爭信託憑證不得轉讓之
      約定並不因但書之約定而改變，因所謂「轉讓」係債權人
      將其對於債務人之債權讓與第三人，債權人與債務人間之
      質押借款並非轉讓，兩者之概念並不相同，另參考民法第
      294條第1項之規定: 「債權人得將債權轉讓與第三人」亦
      可得出相同之結果。故系爭信託憑證第5條但書之規定乃
      當事人間之特約，爭信託憑證不得轉讓之約定並不因該特
      約而變成得轉讓。既然該信託憑證不得轉讓，則非屬得設
      定質權之標的，縱然有質權設定之動作亦屬無效。
    退步言之，如系爭信託憑證得設定質權，則系爭信託憑證
      背面丁○○之印章到底是何時所蓋，即為重要之爭點。如
      該印章係「設定質權」時所蓋，則系爭信託憑證所設定之
      質權即合法有效。但如該印章係信託期間屆至後所蓋，則
      該記名式信託憑證即因未經背書而不生質權設定之效力。
      上訴人認為系爭信託憑證背面之丁○○印章，係信託期間
      屆至後所蓋，理由為:
    (甲)從信託憑證之外觀觀察: 爭信託憑證背面緊鄰丁○○印文
      之右下處載有（請於提取項款時，簽蓋原印鑑）字樣，緊
      鄰此字樣之下方則載有88.6.10及90、6.1之日期。又緊鄰
      丁○○印文之左側有1長方形欄位，欄內載有: 付款方式:
      並於續存攔下載: 還貸款（憑證號碼為:0000000.0000000
      .0000000）另1張信託憑證 (憑證號碼為:0000000）則於
      續存攔下載: 暫放暫收款。按設定質權固無須於背書處表
      示設質或其他同意字之文字，只須出質人本於設質之合意
      將背書之有價證券交付於質權人為已足。然查，從該憑證
      之外觀觀察，緊鄰丁○○印文處之文字: （請於提取項款
      時，簽蓋原印鑑）其文義，係表示該印文為信託期滿提取
      項款時所簽蓋，非設定質權之意甚明。而所謂提取款項之
      時間為:88、6、1O及90、6、1，此時間均在信託期滿之後
      ，豈能指鹿為馬，將信託期間屆滿後為提取信託款所蓋之
      章，曲解為設定質權之章。故丁○○雖曾簽訂擔保物提供
      保證，但並未於系爭信託憑證背書，而系爭信託憑證亦因
      未經丁○○背書而不生質權設定之效力。
    (乙)又依系爭信託契約條款第9條約定：「信託期滿或中途解
      約時，信託人應將本憑證加蓋原留印鑑交還受託人」故信
      託期滿時，丁○○於88年6月10日應被上訴人職員之要求
      於信託期滿後在憑證加蓋原留印鑑，乃為履行契約條款之
      要求，且雙方當時並未進行本件訴訟，故丁○○依該條款
      之約定而於信託期滿時簽蓋印鑑章，並無任何違背常情之
      處。再查、丁○○係因系爭信託憑證之信託期滿而應被上
      訴人職員之要求至被上訴人銀行蓋章，並非因中途解約而
      蓋章。
    (丙)系爭信託憑證因丁○○未背書而不生設定質權之效力，已
      如上述。既無質權之設定則丁○○於信託期滿自得任意處
      份其存款，丁○○用其存款清償丙○○之負債，並無需經
      被上訴人同意。退一步言之，縱認訴外人丁○○於87年2月
      17日將系爭4紙信託憑證設定質權與上訴人，惟因該質權存
      續期間為1年，亦應於87年1月14日因存續期間屆滿而消滅
      。
  （二）被上訴人方面：
    1.系爭債務因上訴人之清償而生中斷時效之效力：
    (1)按消滅時效，因債權人之請求、債務人之承認及債權人開
      始執行行為或聲請強制執行而中斷，民法第129條訂有明
      文，而「消滅時效因請求、承認、起訴而中斷，所謂承認
      ，指義務人向請求權人表示是認其請求權存在之觀念通知
      而言，又承認不以明示為限，默示的承認，如請求緩期清
      償、支付利息等，亦有承認之效力。」（最高法院51年台
      上字第1216號判例要旨參照）。
    (2)查上訴人簽發系爭本票，係為擔保其於民國84年2月9日與
      被上訴人所訂之借據債務（證物一），而上訴人最後一期
      償付該借款債務本息之日期為民國88年1月14日（充償至
      87年12月27日止之分期款），此有還款紀錄可證（證物二
      ），揆之前開判例所釋，系爭本票之消滅時效，即因上訴
      人之清償而依法中斷，其消滅時效之計算，應自民國88年
      1月14日起，至民國91年1月15日方始完成消滅時效，然被
      上訴人於民國90年5月2日，即對上訴人為請求，聲請執行
      上訴人之財產，其消滅時效並未完成，上訴人據此主張，
      與法無據。
    2.縱認消滅時效已完成，然該已完成之時效，亦因上訴人拋
      棄時效利益之默示意思表示，而恢復時效完成前狀態，上
      訴人不得再以時效業經完成拒絕給付。
    (1)查上訴人民國90年3月16日，以系爭本票所擔保之債務已由
      訴外人丁○○代為清償為由，訴請被上訴人塗銷抵柙權，
      於該訴訟案件中，上訴人主張訴外人丁○○已於民國88年3
      月25日、以台中淡溝郵局第3206號存證信函通知被上訴人
      清償債務，故其與被上訴人間之債務應已清償完畢云云，
      茲提出上訴人於90年訴字第1033號乙案中，於民國91年3月
      20日、7月17日之庭訊筆錄可稽（證物三）而上訴人92年3
      月10日具狀向台中地方法院民事執行處提出異議，於該異
      議狀中，亦承認該本票債務之存在，不過爭執其已清償而
      已，有卷附上訴人之異議狀為憑。
    (2)上訴人既於87年2月9日以後，以清償為異議之事由，而清
      償則以債務之存在為前提。是依上開判例要旨所釋，應認
      上訴人於所謂時效完成後，亦已拋棄時效利益，而應重新
      起訴3 年之時效期間甚明。而本件上訴人既於90年3月16
      日為拋棄時效利益之意思表示，當不得再執時效為爭執，
      其縱於民國92年5月26日為時效消滅之抗辯，亦不當然使
      已回復時效完成前狀態之效力歸於無效，上訴人此部分之
      主張自無可採。
    3.就上訴人主張債務已清償部分:
    (1)上訴人主張系爭借款債務已由訴外人丁○○為之清償，債
      之關係已消滅云云，並提出台中地方法院90年度訴字第10
      33號民事判決為證據，然該判決業經鈞院以91年上字第345
      號判決撤銷。
    (2)且鈞院於該判決中已審認『「按民法第335條第1項規定，
      抵銷應以意思表示，向他方為之。其相互間債之關係，溯
      及最初得為抵銷時，按照抵銷數額而消滅。」，即抵銷並
      非為抵銷之表示時，消滅相互間債之關係，而係溯及最初
      得為抵銷時，按照抵銷數額而消滅。查系爭信託憑證，丁
      ○○與上訴人（註: 即本件被上訴人）間既尚存有質權關
      係，並未消滅，依民法第903條規定「為質權標的物之權
      利，非經質權人之同意，不得以法律行為使之消滅或變更
      」，被上訴人（註: 即本件上訴人）又未舉證證明丁○○
      有經受託人即上訴人（註: 即本件被上訴人）同意使系爭
      信託消滅或變更之情事，為此，信託人丁○○自不得任意
      使其消滅。再依上開法院分配表及丁○○前開簽立之「連
      帶保證書」約定，丁○○擔保之債務，尚有江河南（不足
      額1,381,787元）、林俊年（不足額1,179,424元）、焦惠
      芳（不足額2,848,914元）、洪坤隆（不足額4,059,042元
      ）、李秋波（不足額1,441,029元）、王孟維（不足額
      5,467,406元）、劉啟堂（不足額2,350,322元）等不足上
      訴人（註: 即本件被上訴人）受償，且依該約定，丁○○
      已喪失期限利益，而上訴人（註: 即本件被上訴人）對於
      丁○○之保證債權（主動債權），既係在丁○○處分系爭
      款債權前即已取得，且處於抵銷適狀，從而，上訴人（註
      ：即本件被上訴人）抗辯稱以該保證債權對其存款債權主
      張抵銷，於法尚無不合。』等語。足見本件上訴人此項已
      為由訴外人丁○○以寄存於被上訴人處之信託憑證於88年
      3月25日為抵銷而已清償之主張，已於上開民事事件審理
      ，經實體審認不成立，已堪確認。而上訴人就此，於本件
      訴訟中並未提出該案審理外之新證據，以實其說。實難認
      對此有利於己之事實，已盡舉證之責（民事訴訟法第277
      條參照）本件上訴人所主張債務已清償之事項，既經前開
      民事事實審為實體之審認，而此又為上訴人應負舉證之事
      項，其對此亦無提出新證據，以供審認，均如前述。則依
      上說明，上訴人此部分之主張亦無從成立，自無可採。
五、本院關於前述兩造提出新攻擊防禦方法之意見：
  （一）按被上訴人公司先由匯通商業銀行股份有限公司，改制
        為國泰商業銀行股份有限公司，嗣「國泰商業銀行股份
        有限公司」因與「世華聯合商業銀行股份有限公司」合
        併，以「世華聯合商業銀行」為存續銀行，同時更名為
        「國泰世華商業銀行股份有限公司」，法定代理人為「
        乙○○」，合併基準日為民國92年10月27日，此有合併
        後之經濟部公文函為稽，被上訴人依法陳報並聲明承受
        訴訟，核無不合，先予敘明。
  （二）本件系爭本票係上訴人為向被上訴人銀行辦理台中市○
        ○路100號8樓之5房地之貸款抵押權而簽發，已據上訴
        人陳明。參諸，附於原審90年度執字第10502號執行事
        件之系爭本票及收據以觀，2者之發票日（開具收據日
        期）（均為84年2月9日）、面額（均為4,300,000元）
        、利率等均同。足見簽發系爭本票之原因關係係借貸關
        係。換言之，上訴人以負擔票據債務為使被上訴人受清
        償之方法，票據債務既未因履行而消滅，則兩造間原有
        之消費借貸債務，自屬存在（最高法院48年台上字第12
        08號判例要旨參照）。參以，上訴人曾於原審90年度執
        字第10502號執行事件程序（下稱系爭執行程序）進行
        中之90年5月24日就執行程序聲明異議（註：此為上訴
        人於該執行事件第1次聲明異議），該「聲明異議」狀
        係載：「因為抵押借貸之被上訴人（即本件被上訴人）
        要求開立本票借據以之，．．．，」、「本件係據以85
        年票字第3820號給付票款所執抵押借款未受清償而發生
        強制執行，惟此抵押權借款已由訴外人丁○○於88年3
        月間以供寄存相對人．．．抵償」等語。是以上訴人係
        爭執票款（借款）已清償，而未提及時效。嗣多次之異
        議亦均未提及時效乙事。直至92年5月26日之聲明異議
        狀始提及本件系爭本票之時效已罹於時效而消滅乙事等
        情，已據原審核閱系爭執行卷無訛。按以，為維持時效
        制度在公益上存在之必要，民法第147條後段規定，時
        效之利益不得預先拋棄。惟時效完成後，債務人拋棄時
        效之利益者，即與公益無關，法律上亦無強制債務人必
        須享受其時效利益之必要，故我國實務及學說，均就民
        法第147條後段為反面推論，而認為時效完成後，債務
        人得拋棄時效利益者，並非法之所禁。此參以最高法院
        26年渝上字第353號判例要旨所示：「債務人於時效完
        成後所為之承認，固無中斷時效之可言，惟民法第147
        條僅就時效利益之預先拋棄加以禁止，則於時效完成後
        拋棄時效之利益，顯非法之所禁。債務人知時效完成之
        事實而為承認者，其承認自可認為拋棄時效利益之默示
        意思表示，時效完成之利益一經拋棄，即回復時效完成
        前之狀態，債務人不得再以時效業經完成拒絕給付。」
        即可知之。消滅時效完成後，債務人之拋棄時效利益，
        係單獨行為，不以債權人之同意為必要，僅須債務人向
        其權利人表示不欲享受時效之利益者，即生效力。而有
        無此拋棄時效利益之行為，應依具體情事，個案認定之
        。實務最重要之類型者為，時效完成後，債務人承認其
        債務，而又未依契約方式與債權人合意為之，此項承認
        行為，乃拋棄時效利益之默示意思表示（並參見最高法
        院50年台上字第2868號判例要旨）。時效完成後之利益
        經拋棄者，即回復時效完成前之狀態，債務人不得再以
        時效完成拒絕給付。易言之，於債務人拋棄時效利益時
        ，應類推適用時效中斷之規定，重新進行一新的時效（
        民法第137條第1項）。本件姑且不論，債權人即被上訴
        人持系爭本票，依票據法第123條聲請裁定後強制執行
        是否有中斷時效之效力。然上訴人既於87年2月9日以後
        ，以清償為異議之事由，而清償則以債務之存在為前提
        ，是以依上說明，應認上訴人於所謂時效完成後，因承
        認債務，亦已拋棄時效利益，而應重新起訴3年之時效
        期間甚明。再上訴人簽發系爭本票，係為擔保其於八十
        四年二月九日與被上訴人所之借款債務，（見本院卷(一)
        76頁），而上訴人最後一期償付該借款債務本息之日期
        為八十八年一月十四日，此有還款紀錄可證（見本院卷
        (二)83頁），系爭本票之消滅時效，即因上訴人之清償而
        拋棄時效完成之利益，其時效之計算應自八十八年一月
        十四日起至九十一年一月十四日止，然被上訴人在九十
        年五月二日即對上訴人請求，其消滅時效並未完成。是
        本件被上訴人以上開執行名義聲請為執行行為，自無罹
        於時效可言。上訴人此部分之主張，自無理由。
  （三）上訴人又以上開債務已由訴外人丁○○為之清償，債之
        關係已消滅為由，而為主張。就此部分，上訴人僅稱以
        原法院90年度訴字第1033號民事判決為證據方法（該判
        決已為本院91年度上字第345號判決廢棄）。惟查，本
        院91年上字第345號民事判決及最高法院93年7月22日93
        年度台上字第1453號之確定判決，均就上訴人上開之主
        張已審認『「按民法第335條第1項規定，抵銷應以意思
        表示，向他方為之。其相互間債之關係，溯及最初得為
        抵銷時，按照抵銷數額而消滅。」，即抵銷並非為抵銷
        之表示時，消滅相互間債之關係，而係溯及最初得為抵
        銷時，按照抵銷數額而消滅。查系爭信託憑證，丁○○
        與上訴人（註：即本件被上訴人）間既尚存有質權關係
        ，並未消滅，依民法第903條規定「為質權標的物之權
        利，非經質權人之同意，不得以法律行為使之消滅或變
        更。」，被上訴人（註：即本件上訴人）又未舉證證明
        丁○○有經受託人即上訴人（註：即本件被上訴人）同
        意使系爭信託消滅或變更之情事，為此，信託人丁○○
        自不得任意使其消滅。再依上開法院分配表及丁○○前
        開簽立之「連帶保證書」約定，丁○○所擔保之債務，
        尚有江河南（不足額1,381,787元）、林俊年（不足額
        1,179,424元）、焦惠芳（不足額2,848,914元）、洪坤
        隆（不足額4,059,042元）、李秋波（不足額1,441,029
        元）、王孟維（不足額5,467,406元）、劉啟堂（不足
        額2,350,322元）等不足上訴人（註：即本件被上訴人
        ）受償，且依該約定，丁○○已喪失期限利益，而上訴
        人（註：即本件被上訴人）對於丁○○之保證債權（主
        動債權），既係在丁○○處分系爭款債權前即已取得，
        且處於抵銷適狀，從而，上訴人（註：即本件被上訴人
        ）抗辯稱以該保證債權對其存款債權主張抵銷，於法尚
        無不合。』等語。足見本件上訴人以訴外人丁○○以寄
        存於被上訴人處之信託憑證於88年3月25日為抵銷而主
        張上訴人清償，已於上開民事事件審理，經實體審認不
        成立，已堪確認。按判決之既判力，固以訴訟標的經表
        現於主文判斷之事項為限，判決理由無既判力。但法院
        於確定判決理由中，就訴訟標的以外當事人主張之重要
        爭點，本於當事人辯論之結果，已為判斷時，除有顯然
        違背法令外，應解為同一當事人就與該重要爭點有關所
        提之他訴訟，法院及當事人對該重要爭點之法律關係，
        皆不得任何作相反之判斷或主張，以符民事訴訟上之誠
        信原則（最高法院89年度台上字第44號判決要旨參照）
        。本件上訴人所主張債務已清償之事項，既經前開民事
        判決為實體審認不成立，則依上說明，上訴人此部分之
        主張亦無從成立，自無可採。
六、綜上所述，本件上訴人所主張被上訴人所持之執行名義於執
    行名義成立前或後，存有消滅或妨礙債權人即被上訴人請求
    之事由發生，均無從認為成立。是其依強制執行法第14條第
    1、2項規定，提起本件債務人異議之訴，即無理由，原審予
    以駁回，尚無不合，上訴意旨仍執同原審之爭詞，指摘原判
    決不當，核無理由，應予駁回。
據上論結，本件上訴為無理由，依民事訴訟法第449條第1項、第
78條，判決如主文。
中    華    民    國    95    年    4     月    28    日
                    民事第四庭審判長法  官  黃斐君
                                    法  官  陳蘇宗
                                    法  官  黃永祥
以上正本係照原本作成。
如對本判決上訴，須於收受判決送達後20日內向本院提出上訴書
狀，其未表明上訴理由者，應於提出上訴後20日內向本院提出上
訴理由書（須按他造人數附具繕本）。
上訴時應提出委任律師為訴訟代理人之委任狀。具有民事訴訟法
第466條之1第1項但書或第2項之情形為訴訟代理人者，另應附具
律師及格證書及釋明委任人與受任人有該條項所定關係之釋明文
書影本。
                                    書記官  陳文琴
中    華    民    國    95    年    5     月    3     日
                                                      Ｂ


司法院資訊處製作；財團法人民間司法改革基金會備份。
